【裁判字號】    98,家聲,970
【裁判日期】    990202
【裁判案由】    變更子女姓氏
【裁判全文】
臺灣臺北地方法院民事裁定             98年度家聲字第970號
聲  請  人  乙○○
相  對  人  甲○○
上列聲請人聲請變更姓氏事件，本院裁定如下：
    主  文
乙○○（女，民國○○○年○○月○○日生，身分證統一編號：
Ｚ000000000號）之姓氏准予變更為母姓「楊」。
聲請程序費用新臺幣壹仟元由相對人負擔。
    理  由
一、本件聲請意旨略以：聲請人父母於民國七十七年十月九日結
    婚，聲請人出生後生母楊芝嫻因工作之故將聲請人託付予外
    婆扶養，直到幼稚園生母楊芝嫻才接回扶養，聲請人出生後
    相對人即生父甲○○未曾負擔養育責任，九十年間聲請人父
    母協議離婚，然自其等離異後，相對人對聲請人不聞不問，
    聲請人不想他人談及生父姓氏問題，爰依民法第一千零五十
    九條第五項第一款規定，聲請宣告變更聲請人姓氏為母姓「
    楊」等語。
二、按「有下列各款情形之一，且有事實足認子女之姓氏對其有
    不利之影響時，父母之一方或子女得請求法院宣告變更子女
    之姓氏為父姓或母姓：(一)父母離婚者。(二)父母之一方或雙方
    死亡者。(三)父母之一方或雙方生死不明滿三年者。(四)父母之
    一方曾有或現有未盡扶養義務滿二年者。」，民法第一千零
    五十九條第五項定有明文。次按姓氏屬姓名權而為人格權之
    一部分，具有社會人格之可辨識性，如因情事變更，有事實
    足認子女之姓氏對其有不利之影響時，父母之一方或子女自
    得請求法院宣告變更子女之姓氏為父姓或母姓。又所謂「有
    事實足認子女之姓氏對其有不利之影響」，其規範較為抽象
    ，實質內容必須透過解釋予以補充，揆諸民法規範父母子女
    間之法律關係，向以追求與維護子女之最佳利益為最優先考
    量，藉以實現憲法保障子女人格權益之價值，至於如何以子
    女最佳利益為考量，必須綜合家庭狀況、親權行使、子女人
    格成長等整體情狀予以審酌，如認變更姓氏對子女為最有利
    時，相對而言，原姓氏對子女自屬有不利之影響。
三、經查，聲請人主張之事實，業據其提出戶籍謄本在卷為證，
    並於本院九十九年一月二十六日訊問期日到庭陳述無訛，相
    對人雖於前揭期日到庭陳述係因聲請人生母外遇，將聲請人
    帶走，並阻撓相對人探視聲請人，才會十幾年來沒見到聲請
    人，不同意聲請人改姓等語，然不論聲請人生母是否有外遇
    ，均不構成相對人得對聲請人不聞不問之理由，若相對人探
    視聲請人發生困難，理應積極循求法律途徑解決，而非消極
    放棄探視聲請人，致生對聲請人不聞不問之結果，是其主張
    並不可採，此由聲請人於前揭期日陳稱「若要看我，可以打
    電話給我，若你有打電話給我，我們關係不會變成現在這樣
    ，且相對人現又有自己的家庭、子女」可證，是堪認讓聲請
    人保留生父姓氏，對聲請人心理上確有不利之影響，從而聲
    請人本件請求，與上述法律規定並無不合，其聲請為有理由
    ，應予准許。
四、依非訟事件法第二十一條第二項，民事訴訟法第九十五條、
    第七十八條，裁定如主文。
中    華    民    國    99    年    2     月    2     日
                          家事法庭法  官    文衍正
以上正本係照原本作成。
如對本裁定抗告，須於裁定送達後10日之不變期間內，向本院提
出抗告狀，並繳納抗告費新臺幣1,000元。
中    華    民    國    99    年    2     月    2     日
                                  書記官    陳俐妙

司法院資訊處製作；財團法人民間司法改革基金會備份。
